臺灣板橋地方法院民事判決　九十年度簡上字第二八五號
　　上　訴　人　　香格里拉公寓大廈管理委員會
　　法定代理人　　楊足妹
　　法定代理人　　甲○○
　　訴訟代理人　　乙○○
右當事人間請求侵權行為損害賠償事件，上訴人對於中華民國九十年四月十七日本院
板橋簡易庭九十年度板簡字第四九六號第一審判決提起上訴，本院判決如左：
    主      文
原判決廢棄。
被上訴人在第一審之訴及其假執行之聲請均駁回。
第一、二審訴訟費用由被上訴人負擔。
    事實及理由
一、程序方面：
（一）上訴人提起本件上訴後，其法定代理人已於九十年九月二十四日變更為楊足妹
      ，有上訴人提出之函、管理委員名冊、票選統計表、公告等影本可按，楊足妹
      依民事訴訟法第一百七十五條聲明承受本件訴訟，核無不合，應予准許。
（二）被上訴人於原審起訴主張之請求權基礎為訴外人呂建輝因權利所損所生之損害
      賠償請求權，而該請求權已由其受讓取得，嗣於本件上訴程序中改而主張係依
      其自己財產上權利受直接侵害所生之損害賠償請求權，惟被上訴人前後均係基
      於其對上訴人之請求權，依據同為民法第一百八十四條第一項前段、第一百八
      十八條第一項前段規定，並無所異，難認已變更或追加訴訟標的，至於其請求
      權自原來主張之受讓取得變更為原始取得，則僅屬事實上陳述之更正，依民事
      訴訟法第二百五十六條規定，非為訴之變更或追加，其更正陳述自無須徵得對
      造之同意，併予指明。
二、被上訴人主張：被上訴人世華聯合商業銀行股份有限公司係信用卡發卡銀行，於
    八十九年十一月十四日以掛號郵件寄送卡號0000000000000000
    號之信用卡一張，至該信用卡之申請人即訴外人呂建輝位於台北縣土城市○○路
    ○段一一一號十樓之住所，經上訴人僱用之管理員即訴外人徐睽輝於同年十一月
    十五日蓋章收執，並於住戶掛號信登記簿上登載無誤。詎徐睽輝未善盡職責將該
    郵件交付呂建輝，致郵件遭不明人士冒領，進而持其內之信用卡冒名向特約商店
    密集簽帳消費，而上開冒名簽帳消費之行為均發生於呂建輝辦妥該信用卡掛失停
    用手續前二十四小時之內，依被上訴人信用卡約定條款第十七條第三項，該信用
    卡被冒用之損失應由被上訴人承擔，因此，徐睽輝未善盡職責之不作為，已造成
    被上訴人受有盜刷款新臺幣（下同）十二萬五千一百九十元之損害。又徐睽輝執
    行職務加損害於被上訴人，上訴人乃徐睽輝之僱用人，應與徐睽輝連帶負賠償之
    責，從而，被上訴人自得訴請上訴人賠償盜刷款之損害十二萬五千一百九十元及
    法定遲延利息等語。並聲明：駁回上訴人之上訴。
三、上訴人則以：上訴人香格里拉公寓大廈管理委員會乃社區全體住戶之執行機關，
    並非獨立法人，本身並非權利主體，僅因訴訟上需要，依公寓大廈管理條例第三
    十五條第一項規定，賦予訴訟法上之當事人能力，惟實體法上並無權利能力，既
    無權利能力，自無侵權能力之可言，故民法關於僱用人之連帶侵權行為責任，於
    上訴人應無適用餘地。其次，民法第一百八十四條第一項前段及第一百八十八條
    所保護之客體，僅限於「權利」，而信用卡係銀行與持卡人訂立契約，由持卡人
    於約定額度內在特約商店消費時，由銀行暫行墊款，嗣向持卡人請款，本件被上
    訴人即令受有墊款之損失，亦屬純粹經濟上之損失，並非權利受侵害，被上訴人
    又未舉證上訴人有何故意以背於善良風俗之方法加損害於上訴人，自亦不得依前
    開法條規定請求上訴人負賠償之責。再者，銀行於核發信用卡之過程中，倘以郵
    件寄送，經常發生中途遺失或無法送達情事，為避免信用卡遭受盜刷，始有開卡
    程序之設計，本件開卡程序所須核對之資料，並未隨同信用卡一併寄出，冒用人
    如何取得持卡人之開卡資料，與管理員顯無關連，故本件信用卡遭人盜刷之結果
    ，係因冒用人之盜刷行為，而非管理員之不作為所致，足見縱認訴外人徐睽輝有
    何過失行為，其過失與本件損害之間亦無相當因果關係等語置辯。並聲明：(一)原
    判決廢棄；(二)被上訴人在第一審之訴及假執行之聲請駁回。
四、上訴人有無負擔民法第一百八十八條第一項前段僱用人責任之法律上能力？
（一）因建築物之高層化、集體化，目前在社會上普遍存在之公寓大廈管理委員會，
      乃全體住戶為執行區分所有權人會議決議事項暨公寓大廈管理維護工作，依公
      寓大廈管理條例之規定，互選管理委員若干人所設立之組織。有關管理委員會
      之法律地位向有「合夥說」、「社團說」及「社團與合夥二面關係說」之爭，
      惟本院認為管理委員會之組織既為多數人所組成，有一定之運作規則，亦即具
      有「團體性」，並有一定之名稱、事務所、共同目的，其向全體住戶收取之公
      共基金及管理費亦與構成員之個人財產分離，此由住戶搬遷公寓大廈時對於管
      理委員會並無任何財產請求權觀之甚明，且係以集會中心主義為基礎，採行多
      數決原理以決定其管理營運，而住戶之更迭，亦不影響團體之同一性，故公寓
      大廈管理委員會應屬學說上所稱之「無權利能力社團」，意指與社團法人有同
      一實質，但未具法人資格之團體而言。按「無權利能力社團」在現代社會上扮
      演重要角色，對社會文化、政治及經濟活動，具有重要貢獻，尤其當該團體以
      其團體名義廣泛參與社會交易活動時，基於現實上之需要，自應於特定範圍內
      承認該團體之權利能力，諸如票據能力、登記能力等。以本件而言，公寓大廈
      管理委員會就其職務範圍內之事項，倘得以其團體名義為全體住戶對外從事社
      會交易活動，依本院所信，對於該特定職務範圍內之行為，不論為法律行為或
      事實行為，其因此所生之法律關係，縱經濟上應歸屬於區分所有權人全體，但
      管理委員會就該法律關係仍有管理處分權（僅依其所獲授執行職務之意旨，須
      受相當限制），且就該等事項所衍生之民事訴訟，基於其管理處分權，亦取得
      訴訟實施權，得以其團體自己名義為全體住戶進行訴訟程序。
（二）按管理服務人，指由區分所有權人會議決議或管理負責人或管理委員會僱傭或
      委任而執行建築物管理維護事務者；管理服務人之委任、僱傭及監督，乃屬管
      理委員會之職務，公寓大廈管理條例第三條第十一款、第三十四條第九款分別
      定有明文。經查，訴外人徐睽輝係受上訴人之僱用，職司社區管理及維護事務
      等情，為兩造所不爭，應信屬實；又依上開法律規定，徐睽輝之僱用及監督顯
      屬上訴人之法定職務事項，則被上訴人主張徐睽輝執行職務不法侵害其權利，
      致其受有損害，倘能證明屬實，其依民法第一百八十八條第一項前段規定請求
      上訴人負僱用人責任，即無不合。上訴人辯稱其無侵權能力，自無僱用人連帶
      賠償責任規定之適用等語，洵不足採。
五、本件被上訴人主張之損害與訴外人徐睽輝之行為間是否有相當因果關係？
（一）按侵權行為之債，須損害發生與侵害行為間具有相當因果關係始能成立，倘不
      合此項成立要件，即難謂有損害賠償請求權之存在。所謂「相當因果關係」，
      係以行為人之行為所造成之客觀存在事實為觀察基礎，就此客觀存在之事實，
      依吾人智識經驗判斷，通常均有發生同樣損害結果之可能者，則該行為人之行
      為與損害之間，即有相當因果關係（最高法院七十六年台上字第一五八號、八
      十二年台上字第二一六一號判決意旨參看）。
（二）查發卡銀行基於簡速經濟之考量，利用郵寄方式向申請人遞送信用卡，顯可預
      見郵遞過程中難免有遭人竊取或冒領之可能，而於郵件遭人竊取或冒領之場合
      ，為避免郵件內之信用卡隨之遭人冒用，始有「開卡」程序之設計，亦即要求
      信用卡申請人於收到信用卡後，須撥接發卡銀行指定之電話號碼，按照電話內
      之指示輸入密碼（通常為申請人之個人身分資料），經發卡銀行確認無訛後，
      該信用卡始能開始使用。故知，發卡銀行創立開卡程序之目的，正在防範信用
      卡於郵寄過程落入他人之手時之風險。本件被上訴人主張因訴外人徐睽輝未善
      盡職責，致掛號郵件遭不明人士冒領，進而持其內之信用卡冒名向特約商店密
      集簽帳消費，致其受有盜刷款之損害等語，縱使徐睽輝執行職務確有過失，致
      郵件遭人冒領，惟該郵件遭人冒領，依吾人智識經驗判斷，冒領郵件者一般均
      難探知開卡密碼，發卡銀行仍可藉由前述開卡程序控制風險，難謂通常均會發
      生郵件內之信用卡遭人盜刷之結果。準此，被上訴人主張受有盜刷款十二萬五
      千一百九十元之損害，即令屬實，其損害與徐睽輝之行為間，仍難謂有何相當
      因果關係。
六、綜上所述，本件被上訴人主張之損害與訴外人徐睽輝之行為間，並無任何相當因
    果關係，被上訴人訴請上訴人依民法第一百八十八條第一項前段規定負僱用人責
    任，為無理由。原審為上訴人敗訴之判決，容有未洽。上訴意旨指摘原判決不當
    ，為有理由，應予廢棄改判。
七、本件事證已臻明確，兩造其餘攻擊防禦方法與證據，經本院審酌後，核與判決結
    果不生影響，故不逐一論究說明，附此敘明。
八、據上論結，本件上訴為有理由，依民事訴訟法第四百三十六條之一第三項、第四
    百五十條、第七十八條，判決如主文。
中　　　華　　　民　　　國　　九十一　　年　　　七　　　月　　  三 　　 日
                                    臺灣板橋地方法院民事第三庭
~B審判長法官　黃麟倫
~B法　　　官　葉靜芳
~B法　　　官　朱嘉川
右為正本係照原本作成
本判決不得上訴。
中　　　華　　　民　　　國　　九十一　　年　　　七　　　月　　  四 　　 日
~B法院書記官　馬文慶
